【裁判字號】    95,台上,2569
【裁判日期】    951116
【裁判案由】    清償債務
【裁判全文】
最高法院民事判決            九十五年度台上字第二五六九號
上  訴  人  乙○○
                    樓
訴訟代理人  陳金漢律師
被 上訴 人  甲○○
                    樓
上列當事人間請求清償債務事件，上訴人對於中華民國九十五年
三月一日台灣高等法院第二審判決（九十四年度上字第七四０號
），提起上訴，本院判決如下：
    主  文
原判決關於命上訴人給付被上訴人新台幣二百零六萬零三百九十
九元本息及該訴訟費用部分廢棄，發回台灣高等法院。
    理  由
本件被上訴人主張：上訴人邀伊為連帶保證人，於民國八十一年
五月九日、同年十一月五日先後向訴外人中國農民銀行借款新台
幣（下同）一百五十萬元、一百四十萬元（下稱系爭借款），並
提供伊所有門牌號碼為台北市○○街○段二０二巷九弄五號五樓
房屋及坐落基地（下稱系爭房地）設定第一順位抵押權作為擔保
。雖兩造協議離婚時約定系爭房地歸上訴人所有，但於八十四年
五月二十三日簽立協議書（下稱系爭協議書），上訴人又以三百
萬元讓售予伊，而上訴人自兩造協議離婚後，即拒絕繳納系爭借
款每月應攤還之本息二萬三千四百八十九元，伊乃自八十四年一
月起至八十五年八月止，代為繳納共三十六萬九千零六十八元，
且系爭房地經法院拍賣所得之價金亦用以清償系爭借款本息及違
約金共二百五十八萬二千五百七十八元，合計為二百九十五萬一
千六百四十六元，扣除伊受讓系爭房地之未付價金七十四萬元，
上訴人尚應給付伊二百二十一萬一千六百四十六元等情，爰依民
法第七百四十九條及第二百八十一條第一項之規定，求為命上訴
人給付二百零六萬零三百九十九元及自八十六年七月二十六日起
計付法定遲延利息之判決，並於原審擴張聲明請求法定遲延利息
自同年月九日起算（逾此本息之請求，已判決被上訴人敗訴確定
）。
上訴人則以：伊為系爭房地之真正權利人，且系爭借款全數撥入
被上訴人帳戶內，其中一百四十萬元更為被上訴人所借，故被上
訴人對伊並無民法第七百四十九條所定之保證人代位請求權存在
。雖系爭協議書約定系爭房地以三百萬元讓售予被上訴人，但被
上訴人並未如期給付三百萬元，依約仍應移轉該房地所有權登記
予伊，而系爭房地既因未繳納系爭借款每月應攤還之本息已遭拍
賣，則該房地拍賣所得價金五百六十萬元自屬伊所有，扣除伊應
返還被上訴人已付之價金七十六萬元後，被上訴人尚應給付伊四
百九十四萬元，並自八十六年十二月一日起加付法定遲延利息。
縱認系爭房地為被上訴人所有，因其受讓該房地之三百萬元，乃
扣除系爭借款後之數額，該等借款債務亦應由被上訴人承擔。況
上開價金被上訴人僅給付七十六萬元，尚有二百二十四萬元迄未
給付，伊亦得以之與被上訴人請求之金額為抵銷。且被上訴人繳
納八十四年一月起至同年十二月止之利息二十八萬四千四百四十
六元，已罹於五年消滅時效，伊就此部分利息亦得拒絕給付等語
，資為抗辯。
原審將第一審所為被上訴人敗訴之判決部分廢棄，連同被上訴人
擴張聲明之部分請求，改判命上訴人給付被上訴人二百零六萬零
三百九十九元並加付自八十六年七月九日起算之法定遲延利息，
係以：被上訴人主張上訴人邀其為連帶保證人，向訴外人中國農
民銀行借貸系爭借款，並提供被上訴人所有系爭房地設定第一順
位抵押權作為擔保。嗣系爭房地經訴外人即第二順位抵押權人聯
邦商業銀行聲請法院以五百四十五萬二千元拍定，其中二百五十
八萬二千五百七十八元用以清償系爭借款之事實，有借據及他項
權利證明書可稽，且經第一審調取台灣士林地方法院八十五年度
執字第四九九六號清償債務強制執行事件全卷查閱無訛，自堪信
為真實。而系爭借款每月應攤還本息八千七百元（一百五十萬元
部分）、一萬四千七百八十九元（一百四十萬元部分），被上訴
人自八十四年一月起至八十五年九月（一百五十萬元部分）、同
年七月（一百四十萬元部分）止，代繳該等借款本息共計四十六
萬三千六百九十一元，為上訴人所不爭執，且有劃撥單據及貸款
繳息通知卡足憑，則被上訴人主張其代上訴人清償系爭借款本息
三十六萬九千零六十八元，亦可採取。雖上訴人以前揭情詞置辯
，但查系爭借款之借據，其借款人均為「乙○○」，且上訴人對
於印文之真正亦不爭執，復未舉證證明印章被盜用，足見其為借
款人。至上訴人借得款項後如何使用，則不影響其為借款人之認
定，是以上訴人就系爭借款應負清償之責。次查兩造協議離婚時
，並未約定系爭借款債務應由被上訴人承擔，有離婚協議書可證
，且此協議書第二條既約定被上訴人應將系爭房地所有權移轉登
記予上訴人，衡情自無可能再約定被上訴人應承擔系爭借款債務
。被上訴人應給付受讓系爭房地價金三百萬元及系爭借款，前者
債權人為上訴人，後者則係中國農民銀行，兩者當事人不同，法
律關係亦異，且被上訴人給付系爭借款每月應攤還本息之原因甚
多，尚不得以被上訴人給付受讓系爭房地價金七十六萬元予上訴
人，或被上訴人自八十四年一月起至八十五年八月止給付系爭借
款每月應攤還之本息，即謂兩造間有由被上訴人承擔系爭借款債
務之約定。又上訴人並未舉證證明系爭房地於八十三年間之市價
為六百萬元以上，自無法按價金之計算得出系爭借款債務應由被
上訴人承擔。被上訴人於九十四年十二月二十八日準備期日，並
未自認兩造間確有此項約定，而翌日原審則未訂庭期，被上訴人
應無於同年月二十九日承認有上開約定之情事。準此，上訴人所
辯兩造約定系爭借款債務由被上訴人承擔一節，不足採取。復查
系爭房地所有權人既登記為被上訴人，該房地拍賣所得價金自應
歸被上訴人所有，而離婚協議書第二條或系爭協議書第五項，雖
有移轉系爭房地所有權登記予上訴人之約定，但上訴人僅取得請
求被上訴人移轉系爭房地所有權登記之權利，在移轉登記前，該
房地仍為被上訴人所有。縱令被上訴人未依約履行，亦屬上訴人
得否另外請求損害賠償之問題，上訴人辯稱系爭房地拍賣所得價
金為其所有，扣除被上訴人已付之價金七十六萬元，被上訴人尚
應給付上訴人四百九十四萬元云云，亦不可採。綜上所述，被上
訴人代上訴人清償系爭借款本息三十六萬九千零六十八元，加上
以被上訴人所有系爭房地拍賣所得價金清償系爭借款本息及違約
金之二百五十八萬二千五百七十八元，合計為二百九十五萬一千
六百四十六元，扣除被上訴人未付之系爭房地價金七十四萬元及
上訴人為時效抗辯之八十四年一月起至同年十二月止利息十五萬
一千二百四十七元後，尚有二百零六萬零三百九十九元，自得依
民法第七百四十九條及第二百八十一條第一項之規定，對上訴人
求償。至上訴人抗辯其未以子女教育及生活費與系爭房地價金一
百五十萬元相抵，觀之上訴人存證信函所載內容，則不足採。從
而被上訴人請求上訴人給付二百零六萬零三百九十九元及自執行
法院製作分配表之日（八十六年七月九日）起算之法定遲延利息
，於法有據，應予准許等詞，為其判斷之基礎。
查兩造協議離婚時，約定系爭借款應由上訴人負責清償，且有系
爭房地抵押權以供擔保，既為原審確定之事實，則被上訴人嗣於
八十四年五月二十三日受讓系爭房地，倘未承擔系爭借款債務，
即應將該等借款未清償之數額先自價金中扣除，始符情理。而在
上訴人將系爭房地讓售予被上訴人時，系爭借款至少有本金二百
四十七萬一千六百五十五元尚未清償（見一審第二卷六六、六七
頁之系爭房地拍賣所得價金分配表），則被上訴人果以價金三百
萬元受讓系爭房地，該價金扣除系爭借款尚未清償之數額後，被
上訴人至多僅須再給付五十二萬八千三百四十五元。惟被上訴人
卻超過此項數額給付上訴人七十六萬元，參以系爭房地在其受讓
後二年左右經法院拍賣所得價金為五百四十五萬二千元（見同上
分配表），從而上訴人辯稱系爭房地價值六百萬元，被上訴人受
讓該房地，除應給付三百萬元外，並須承擔系爭借款債務，是否
全不可採，非無再推求之餘地。又系爭協議書第五項約定被上訴
人如未依期履行第二項協議，仍應將系爭房地所有權移轉登記予
上訴人（一審第一卷二五頁），而原審既認定該房地已遭法院拍
賣，被上訴人即無法移轉所有權登記予上訴人，則上訴人謂該房
地拍賣所得價金應屬其所有（一審第一卷三０二頁），其毋庸給
付被上訴人金錢云云，是否主張以此對於被上訴人之債務不履行
損害賠償債權與被上訴人請求之金額為抵銷，亦待探求。乃原審
未遑注意及此，遽以前揭理由，而為上訴人不利之判決，自嫌速
斷。上訴論旨，指摘於其不利部分之原判決為不當，求予廢棄，
非無理由。
據上論結，本件上訴為有理由。依民事訴訟法第四百七十七條第
一項、第四百七十八條第二項，判決如主文。
中    華    民    國  九十五  年   十一   月   十六   日
                      最高法院民事第六庭
                          審判長法官  許  朝  雄
                                法官  謝  正  勝
                                法官  鄭  玉  山
                                法官  吳  麗  女
                                法官  袁  靜  文
      本件正本證明與原本無異
                                      書  記  官
中    華    民    國  九十五  年   十一   月  二十九  日
                                                Ａ


司法院資訊處製作；財團法人民間司法改革基金會備份。
